【裁判字號】    98,交上易,184
【裁判日期】    980818
【裁判案由】    過失傷害
【裁判全文】
臺灣高等法院刑事判決               98年度交上易字第184號
上  訴  人  臺灣桃園地方法院檢察署檢察官
被      告  甲○○
上列上訴人因過失傷害案件，不服臺灣桃園地方法院97年度交易
字第116號，中華民國98年5月12日第一審判決（起訴案號：臺
灣桃園地方法院檢察署96年度偵字第24215號），提起上訴，本
院判決如下：
    主  文
上訴駁回。
    理  由
一、公訴意旨略以：被告甲○○於民國（下同）96年2月27日22
    時10分許，駕駛白色馬自達廠牌、車牌號碼4813-EN號自用
    小客車，自桃園縣中壢市○○路125巷口，左轉往中壢火車
    站方向行駛，本應注意車輛行經閃光紅燈號誌交岔路口，應
    暫停讓幹線道車先行，當時天氣晴、夜間有照明、路面乾燥
    、無缺陷、無障礙物，視距良好無不能注意之情事，竟疏未
    注意車前狀況，適有由乙○○騎乘車牌號碼GT8-631號重型
    機車沿桃園縣中壢市○○路由火車站往延平路方向行駛，亦
    疏於注意，違規跨於中央分向限制線行駛，且行經閃光黃燈
    號誌交岔路口，未減速接近注意安全小心通過，2車發生碰
    撞，致乙○○人車倒地，受有左足第5趾骨開放性骨折、左
    腓骨上端閉鎖性骨折等傷害。因認被告涉犯刑法第284條第1
    項前段過失傷害罪嫌云云。
二、按犯罪事實應依證據認定之，無證據不得認定犯罪事實。又
    不能證明被告犯罪者，應諭知無罪之判決，刑事訴訟法第15
    4 條第2 項、第301 條第1 項分別定有明文。又事實之認定
    ，應憑證據，如未能發現相當證據，或證據不足以證明，自
    不能以推測或擬制之方法，為裁判基礎（最高法院40年台上
    字第86號判例意旨參照）；再告訴人之告訴，本以使被告受
    刑事訴追為目的，故其陳述是否與事實相符，自應調查其他
    證據，以資審認，苟其所為攻擊之詞，尚有瑕疵，則在此瑕
    疵未予究明以前，即不能遽採為斷罪之基礎（最高法院69年
    台上字第1531號判例參照）。另按刑法上之過失者，係指行
    為人按其情節應注意，並能注意而不注意，或行為人對於構
    成要件事實，雖預見其發生而確信其不發生者而言，刑法第
    14條定有明文，是刑法上過失行為之成立，當指行為人於行
    為當時應注意其有致生一定犯罪結果之危險，並採行可能、
    合理且必要之行為以防止該犯罪結果之發生，且行為人依其
    行為當時所存在之客觀環境及條件，確能注意該犯罪結果有
    發生之可能，並能採行防止該結果發生之可能、合理且必要
    之行為，惟行為人竟疏未注意該一定犯罪結果發生之風險，
    而未為防免該結果發生之可能、合理且必要之行為；或行為
    人雖已注意有發生一定犯罪結果之風險，卻因確信該結果不
    發生，而未為防止該結果發生之可能、合理且必要之行為之
    謂。
三、本件公訴意旨認定被告涉有過失傷害罪嫌，無非係以告訴人
    乙○○於警詢、檢察官訊問時所為之指訴，道路交通事故調
    查報告表(一)、(二)、道路交通事故現場圖、事故現場及車損情
    形照片、乙○○之天晟醫院診斷證明書、臺灣省桃園縣區車
    輛行車事故鑑定委員會97年1月10日桃縣行字第09 75200067
    號函暨函附之鑑定意見書，為其主要論據。
四、訊據被告甲○○固坦承，於96年2月27日晚間10時10分許，
    駕駛4813－EN號自用小客車，沿桃園縣中壢市○○路125巷
    行駛，嗣在該巷巷口左轉駛入元化路（由延平路往火車站方
    向）後，旋與乙○○所騎乘，沿元化路由火車站往延平路方
    向行駛之GT8─631號重型機車發生車禍，乙○○及其所搭載
    之乘客丁○○均有倒地，乙○○並因此受傷等情，惟堅決否
    認有何過失傷害犯行，辯稱：案發當時我駕駛4813－EN號自
    用小客車，從元化路125巷巷口左轉駛入元化路，往火車站
    方向行駛，我已經駛入元化路的內側車道，看到乙○○的機
    車，突然從對向快車道跨越雙黃線逆向行駛到我的車道上，
    我第一眼看到乙○○的車跨越雙黃線逆向騎過來時，是在離
    我約2部機車車身的距離，乙○○的機車在我車前約2、3公
    尺處滑倒，向前滑行到我駕駛的自用小客車左前安全桿下方
    ，因為煞車來不及，2輛車都在行進中，她一倒地我的自用
    小客車就壓上去，左前輪壓到機車上，我並沒有與機車發生
    碰撞等語。經查：
  (一)被告甲○○於96年2月27日晚間10時10分許，駕駛4813－EN
    號自用小客車，沿桃園縣中壢市○○路125巷行駛，嗣在該
    巷巷口左轉駛入元化路（由延平路往火車站方向）後，旋與
    乙○○所騎乘，沿元化路由火車站往延平路方向行駛之GT8
    ─631號重型機車發生車禍，乙○○及其所搭載之乘客丁○○均有倒地，乙○○並因此受有左足第5趾骨開放性骨折、
    左腓骨上端閉鎖性骨折等傷害，而被告車損部位係在車頭保
    險桿左側邊下緣，告訴人乙○○所騎乘之車輛受損部位係在
    車身右側車殼處等情，業據被告坦承在卷，並有道路交通事
    故現場圖、道路交通事故調查報告表(一)、(二)、事故現場及車
    損情形照片、乙○○之天晟醫院診斷證明書1張附卷可稽，
    堪認屬實。至道路交通事故調查報告表(一)記載「事故位置：
    交岔路口附近」，公訴人亦稱被告甲○○「本應注意車輛行
    經閃光紅燈號誌交岔路口應暫停讓幹線道車先行」及告訴人
    乙○○「亦疏於注意違規跨於中央分向限制線行駛，且行經
    閃光黃燈號誌交岔路口未減速接近注意安全小心通過」，而
    認本件車禍事故係發生於桃園縣中壢市○○路125巷與元化
    路之交岔路口云云，惟查，揆諸本件道路交通事故現場圖所
    繪製暨事故現場照片所拍攝之被告車輛位置，被告之車輛係
    停止於元化路，由延平路往火車站方向之內側車道雙黃線旁
    ，足認被告甲○○駕駛之4813－EN號自用小客車業已自元化
    路125巷巷口左轉駛出，且向左駛越交岔路口之黃網線區域
    、行人穿越道而離開交岔路口區域並駛入元化路，是本件案
    發地點當係位於元化路之車道上，而非位在元化路125巷與
    元化路之交岔路口內甚明，況告訴人乙○○於警詢以迄原審
    審理中，均堅稱其係「停車於元化路由火車站往延平路方向
    之內側車道，而遭被告開車碰撞」，而稱事故發生地點係位
    於元化路之車道上，益徵本件車禍事故發生位置確為元化路
    之車道上，前開公訴人及道路交通事故調查報告表(一)所認本
    案事故位置係位於元化路125巷與元化路之交岔路口內一節
    ，容有違誤。
  (二)再者，告訴人乙○○雖於警詢中證稱：「我是停在元化路由
    火車站往延平路方向的內側車道，被告由元化路125巷駛出
    左轉往火車站方向行駛，左前車頭碰撞到我機車前方部位。
    我沒有跨越雙黃線行駛。」；證人丁○○亦於原審審理中證
    稱：「在我們的機車被撞到前，我們是停下來的，印象中是
    沒有跨越雙黃線。我們的機車是因為被汽車碰到而倒地。」
    云云，是依告訴人所述情節，被告所駕駛之4813－EN號自用
    小客車與告訴人所騎乘之GT8─631號重型機車，係車頭部位
    發生撞擊，是2車之車頭當均受有損害。惟查，被告所駕駛
    之前開自用小客車車頭處並未受損，僅於車輛車頭保險桿左
    側邊下緣有刮擦痕跡；告訴人所騎乘之重型機車亦僅在右側
    車殼處有磨損跡象，而機車前輪之輪胎蓋、前側導流板正面
    、前方兩側方向燈等車頭及車前部位均未受損，此業據被告
    及告訴人分別陳明在卷，並有車損照片在卷可稽，是2車車
    損情形顯與告訴人所稱，迎面撞擊之下應有之損害結果不符
    ，反與被告所辯告訴人之乙○○機車係自行倒地，故機車僅
    有右倒時產生之右側車殼磨損情形，而該機車並於倒地後旋
    遭被告所駕駛之自用小客車碾壓於其上，是該自用小客車亦
    僅有車頭保險桿左側邊下緣，因碾壓機車造成之刮擦痕等情
    形相符，是被告所辯告訴人係騎乘機車向其迎面而來，而於
    距其所駕駛之自用小客車約2、3公尺處自行滑倒，而遭自用
    小客車碾壓，2車並未發生碰撞一節，堪信為真，告訴人前
    開所證，渠係於靜止狀態中遭被告所駕駛之自用小客車迎面
    撞擊云云，殊無足採。再者，揆諸卷附現場照片所示，告訴
    人所騎乘之機車係右倒於元化路之雙黃線上，僅車頭部位位
    於元化路由火車站往延平路方向之內側車道內，而該機車之
    車身及車輪部位均位於被告路權所在車道，即元化路由延平
    路往火車站方向之內側車道內，而告訴人之機車既係於距被
    告所駕駛之自用小客車僅2、3公尺之距離前倒地，倒地後復
    旋遭被告駕駛之自用小客車碾壓而無法動彈，是堪認車輛倒
    地時之車輪位置，應即為告訴人所騎乘之機車原先行駛之地
    點，是足認告訴人所騎乘之機車於倒地前騎駛之位置，係在
    元化路由延平路往火車站方向之內側車道內，是告訴人顯有
    跨越雙黃線逆向行駛之情無誤。況且，證人即當時在場之丙○○於原審審理中證稱：「我當時停在那邊等一輛白色的馬
    自達5的小客車轉彎，我是路口的第一輛車，我的右前方是
    7-11，那部車是從7-11旁邊的巷子口出來，他出來之後是左
    轉，他轉彎的速度蠻快的。我車子開在內車道。這台白色的
    馬自達5他是在路中間才左轉，有越過我的車道才左轉。我
    開車的速度也算快，我遠遠就看到他的車頭從巷口出來，我
    就減速，開到巷口前停下來時，他就剛好轉過去，等我停住
    時，那部車已經轉過去，之後就聽到像是擠壓碰撞的聲音，
    我先聽到砰一聲，再來就是叩叩叩的聲音。」等語甚明，而
    證人丙○○與被告及告訴人均不相識且素無怨隙，核無甘冒
    偽證罪之風險，蓄意捏造不實案發經過以迴護其中一人之必
    要，足認被告所駕駛之自用小客車係超越元化路由火車站往
    延平路方向之內側車道後，始左轉進入元化路，且於轉入元
    化路由延平路往火車站方向之內側車道後，旋即發生告訴人
    機車倒地並遭被告駕駛之車輛碾壓之情形無訛。益徵被告所
    辯，其係自元化路125巷左轉駛入元化路後，突見告訴人在
    距其所駕駛之自用小客車前方，僅2部機車車身處跨越雙黃
    線逆向行駛而來，並在距小客車約2、3公尺之前自行倒地，
    而被告之車輛因煞車不及而碾壓於告訴人倒地之機車上一情
    ，均與事實相符。末按「汽車行駛時，駕駛人應注意車前狀
    況及兩車併行之間隔，並隨時採取必要之安全措施。」，道
    路交通安全規則第94條第3項固有明訂。惟查，被告於警詢
    以迄原審審理中分別供稱：「我第一眼看到乙○○的車跨越
    雙黃線逆向騎過來時，是在離我約2部機車車身的距離，乙○○的機車在我車前約2、3公尺處滑倒。」等語，證人丙○○亦證稱「（被告之車輛）已經轉過去，之後就聽到像是擠
    壓碰撞的聲音。」，是足認被告駕駛自用小客車左轉駛入元
    化路後，雖曾注意告訴人所騎乘之機車跨越雙黃線迎面駛來
    ，惟該自用小客車與告訴人之機車距離已相當接近，2車始
    旋即發生前開車禍事故，而本案核無證據證明，客觀上值告
    訴人騎乘機車逆向朝被告迎面而去，而有發生車禍可能之際
    ，二車間尚有足夠之時間或空間，可讓被告採行閃避之行為
    以防免事故之發生，是本案既無從認定被告依其行為當時所
    存在之客觀環境及條件，確能採行防止該車禍結果發生之可
    能、合理且必要之行為，且被告竟疏未為之等情，則殊難認
    被告有何過失存在。
  (三)至本件經送臺灣省桃園縣區車輛行車事故鑑定委員會鑑定，
    固認「兩車進入閃光號誌交岔路口均未注意對方行駛動態」
    、「（甲○○所駕駛之小客車）由支線道駛出左轉彎時疏未
    暫停讓幹線道車先行，致於交岔路口內發生碰撞肇事」，是
    鑑定意見為「甲○○夜晚駕駛自小客車，行經閃紅燈號誌交
    岔路口支線道，未暫停讓幹線道車先行；與乙○○夜晚駕駛
    重機車，違規跨中央分向限制線行駛，且行經閃黃號誌交岔
    路口未減速接近注意安全小心通過，同為肇事原因。」，有
    該會97年1月10日桃縣行字第0975200067號函暨函附之鑑定
    意見書1份在卷可參。惟查，本件被告甲○○所駕駛之車牌
    號碼4813－EN號自用小客車，與告訴人乙○○所騎乘之車牌
    號碼GT8─631號重型機車發生車禍事故之地點，係在元化路
    由延平路往火車站方向之內側車道，而非位於元化路125巷
    與元化路之交岔路口，此業如前述，是前開鑑定所認本件車
    禍事故發生地點為交岔路口內，已有違誤，自無從以此前提
    事實認定錯誤之鑑定意見，逕認被告於本件車禍有如鑑定報
    告所稱之違規行為及肇事因素。
五、檢察官上訴以：本件車禍之發生，證人乙○○固有騎乘機車
    跨越分向限制線逆向行駛之過失，然依證人乙○○及丁○○
    、丙○○之證述及卷附道路交通事故現場照片所示，被告所
    駕車輛於事故發生後停止之位置，其車身甫通過路口之斑馬
    線，但後車輪尚未超越對向車道前方之停止線，且車身緊靠
    道路中央之分向限制線等情，可證被告駕駛車輛行經人、車
    擁擠之本案事故路段，並未減速慢行，仍快速駛出巷口左轉
    ，通過交岔路口後，立即發生本件車禍，且若非被告當時之
    行車速度甚快，當不至閃避不及，致乙○○生受傷之結果。
    從而，被告就本件車禍之發生，亦有前揭通過人車擁擠路段
    ，未減速慢行及疏未注意車前狀況之過失。告訴人乙○○再
    補稱：依事故現場照片所示，被告所駕小客車左前輪尚跨越
    雙黃線，在對向車道處，其應尚未駛入延平路車道內，即生
    本件車禍；且現場並無機車倒地滑行之刮地痕，可見告訴人
    當時並非在行進中自行倒地狀態，請求再詢問證人丙○○，
    事故發生之時，告訴人究係在停等或行進狀態。況事發當時
    ，告訴人機車右側內側車道尚有證人丙○○之自小客車，致
    告訴人無法靠右行駛，見被告自左方迎面駛來，自會將機車
    車身向右傾斜，至一定角度時，被告自小客車迎面而來，亦
    屬告訴人所稱之「迎面撞擊」，則碰撞點在自小客車車頭保
    險桿左側下緣處發生刮擦痕並續而碾壓，亦足生本件肇事所
    生之車損結果云云。惟查：
  (一)「刑事訴訟法上所謂認定犯罪事實之證據，係指足以認定被
    告確有犯罪行為之積極證據而言，該項證據自須適合於被告
    犯罪事實之認定，始得採為斷罪資料。」、「認定不利於被
    告之事實，須依積極證據，苟積極證據不足為不利於被告事
    實之認定時，即應為有利於被告之認定，更不必有何有利之
    證據。如未能發現相當證據，或證據不足以證明，自不能以
    推測或擬制之方法，以為裁判之基礎。」，最高法院著有30
    年上字第816號判例可資參照。是縱被告所辯尚有瑕疵，惟
    積極證據（例如告訴人之指訴有瑕疵可指或檢察官舉證不足
    ）不足以認定被告犯罪時，仍不應為被告有罪之認定，告訴
    人認被告所辯不足採，即認被告應為有罪判決，尚有誤解，
    合先敘明。
  (二)依交通事故現場圖暨事故現場照片所拍攝之被告車輛位置，
    被告之車輛係停止於元化路由延平路往火車站方向之內側車
    道雙黃線旁，足認被告車輛已駛入元化路，且告訴人機車除
    車頭外，大部分倒在元化路由延平路往火車站方向之內側車
    道（即被告車輛所在之車道）內，足認本件案發地點當係位
    於元化路之車道上。雖現場照片顯示，被告所駕小客車左前
    輪適在雙黃線上，惟被告之小客車車頭已朝元化路、車身亦
    與元化路平行，尚難謂其轉彎未完成。
  (三)依卷附現場照片所示，告訴人所騎乘之機車係右倒於元化路
    之雙黃線上，僅車頭位於元化路由火車站往延平路方向之內
    側車道內，其餘部分均位於被告路權所在車道，即元化路由
    延平路往火車站方向之內側車道內，堪認告訴人機車倒地時
    該車已行駛於被告路權所在之對向車道，已如前述，告訴人
    既係逆向行駛，自不可能處於停等狀態，告訴人請求再次訊
    問證人丙○○自無必要。再依告訴人機車倒地位置係在被告
    路權所在之道路之情觀之，顯見告訴人係為超越停在右側之
    證人丙○○所駕車輛而逆向行駛，縱有停等，亦係見被告自
    前方駛來而短暫停頓，均不影響其有逆向行駛之事實認定。
    本件告訴人之機車既係於距被告所駕駛之自用小客車僅2、3
    公尺之距離前倒地，倒地後復旋遭被告駕駛之自用小客車煞
    車不及碾壓，已如前述，並無長距離滑行之情形，自無滑行
    所生之刮地痕。
  (四)再本件車損情形之發生原因固可能有多種，惟除現場照片外
    ，本院亦綜合各種情形為判斷，認告訴人有明顯之逆向行駛
    事實，已如前述，自難認其所指車損發生原因為可採。況若
    果如告訴人所稱，係渠機車靠右傾斜，遭被告迎面撞擊，則
    告訴人機車應倒在被告自小客車旁，而非遭被告自小客車輾
    壓，置於被告自小客車下，告訴人所稱車禍發生情形，殊難
    想像。再證人丙○○於原審審理時已證稱：未見車禍如何碰
    撞，等我停住時，那部車已經轉過去，之後就聽到像是擠壓
    碰撞的聲音，我先聽到砰一聲，再來就是叩叩叩的聲音，已
    難就證人所言，要求證人判斷上開聲音發生之原因為何，縱
    再行傳喚證人丙○○亦無法證明聲音發生之原因。
  (五)依證人丙○○所證，被告轉彎時並未減速慢行，惟告訴人騎
    乘機車，本應靠右行駛，前方有車時亦應在後停等依序前行
    ，告訴人卻因證人丙○○所駕自小客車停等於其本可行駛之
    右側車道，為圖超越該車而行駛至對向車道，而生本件車禍
    ，實無法期待被告於轉彎完成後，發現逆向行駛之機車迎面
    而來時，有足夠之時間或空間可讓其採行閃避之行為以防免
    事故之發生，要求被告應注意有機車逆向行駛而來，而認被
    告有應注意未注意之過失。
六、綜上所述，原審認本件車禍事故之發生，係肇因於告訴人跨
    越雙黃線逆向行駛於被告所在之車道，而依公訴人所提出之
    證據復無法證明被告於本件車禍事故之發生存有何應注意之
    行車義務，「且能注意」卻疏未注意之過失情形存在，此外
    ，本院復查無其他積極證據足資證明被告確有公訴人所指之
    上開犯行，被告犯罪自屬不能證明，而諭知被告無罪之判決
    ，經核尚無不當，檢察官上訴仍執陳詞，認被告有過失，為
    無理由，應予駁回。
七、告訴人乙○○無照駛重機車、逆向行駛，均有違交通法規，
    應由交通監理單位依法裁罰，附此敘明。
據上論斷，應依刑事訴訟法第368條，判決如主文。
本案經檢察官張秋雲到庭執行職務。
中    華    民    國    98    年    8    月     18   日
              刑事第十六庭審判長法  官  溫耀源
                                法  官  許增男
                                法  官  王敏慧
以上正本證明與原本無異。
不得上訴。
                                書記官  丁淑蘭
中    華    民    國    98    年    8    月    21    日


司法院資訊處製作；財團法人民間司法改革基金會備份。
